臺灣苗栗地方法院刑事判決　　　　　　　 96年度訴字第335號
公　訴　人　臺灣苗栗地方法院檢察署檢察官
被　　　告　甲○○
　　　　　　　　　　國民身分證.
　　　　　　　　　　（另案於臺灣岩灣技能訓練所執行中）
指定辯護人　黃雅琴　律師
上列被告因妨害自由等案件，經檢察官提起公訴（96年度偵字第
1584號），本院判決如下：
    主  文
甲○○犯攜帶兇器強盜未遂罪，累犯，處有期徒刑參年拾月。扣
案之開山刀壹支及手銬壹副均沒收。
    事  實
一、甲○○前因違反槍砲彈藥刀械管制條例案件，經本院於民國
    90年11月22日判處有期徒刑1 年，併科罰金新臺幣（下同）
    10萬元，罰金如易服勞役，以9 百元折算1 日，嗣經先後上
    訴臺灣高等法院臺中分院、最高法院，分別經臺灣高等法院
    臺中分院及最高法院駁回上訴，並於91年7 月11日確定，甫
    於93年1 月22日假釋期滿未經撤銷視為執行完畢。緣甲○○
    （涉犯重利犯行部分，由本院另案審理）基於重利之犯意，
    於94年12月24日晚間9 時許，經由丁○○之介紹，在苗栗縣
    苗栗市○○路與中華路口，乘戊○○急需款項之際，貸予戊○○2 萬元，並約定以10天為1 期，每1 萬元利息2 千元，
    並當場簽發本票、借據為抵押，嗣後戊○○即陸續繳納本息
    ，至95年3 月中旬因償還本息約10萬元而清償完畢；其間丁○○（涉犯重利犯行部分，業經本院另行判決確定）竟與甲○○共同基於重利之犯意聯絡，約3 、4 次乘戊○○委託其
    交付利息予甲○○之機會，向甲○○稱欲抽成，而從利息中
    抽取數千元不等之佣金。
二、嗣戊○○於向甲○○借得上開款項後，丁○○即轉而向戊○○陸續借款達1 萬元，戊○○於償還向甲○○上開借款之本
    息後，即向甲○○表示請其代向丁○○催討欠款及分攤所還
    本息，事成之後再給甲○○一些利潤。甲○○為代戊○○向
    丁○○催討債務，即與乙○○（涉犯剝奪他人行動自由及傷
    害犯行部分，業經本院另案判決確定）、綽號「阿佳」真實
    姓名、年籍不詳之成年男子（下簡稱綽號【阿佳】男子）3
    人共同基於非法剝奪他人行動自由犯意及概括傷害之犯意聯
    絡，於95年6 月6 日晚間某時許，甲○○向丁○○謊稱請丁○○帶其至戊○○住處收帳，丁○○乃與其邀約共同前往之
    友人丙○○，在丙○○租屋處共同搭乘由乙○○駕駛、車內
    搭載甲○○及綽號「阿佳」男子之車牌號碼H2-2396 號自用
    小客車，前往戊○○位於苗栗縣公館鄉仁安村4 鄰仁安60號
    之住處。同日晚間10時許，甲○○等人抵達戊○○上揭住處
    門口，甲○○即持其所有未扣案之番刀1 支、綽號「阿佳」
    男子則持甲○○所有扣案之開山刀1 支，將丁○○、丙○○
    趕下車進入戊○○住處，並在進入戊○○住處後，將大門反
    鎖，繼由甲○○拿出其所有扣案之手銬1 副，推由綽號「阿
    佳」男子將丁○○、丙○○銬在一起，此時戊○○從房間出
    來客廳，戊○○、甲○○即要求丁○○分攤債務，但為丁○○拒絕，甲○○、乙○○、綽號「阿佳」男子3 人乃徒手及
    持戊○○所有之椅子1 張共同毆打丁○○，甲○○並以熱水
    潑灑丁○○，使丁○○受有左手肘及前臂挫傷併擦傷、左頸
    部燙傷等傷害，甲○○為使丁○○能確實清償其積欠戊○○
    之上揭債務，乃要求丁○○當場簽發未扣案之面額20萬元之
    本票6 紙及簽立借據1 張，丁○○無奈之下只好簽發。在丁○○簽發上揭本票時，甲○○明知丙○○並未積欠其本人或
    戊○○任何債務，竟另基於意圖得財產上不法利益之強盜犯
    意，要求丙○○在上揭本票背面背書，丙○○不從，甲○○
    即持其所有客觀上可供兇器使用未扣案之鐵條1 支毆打丙○○，使丙○○受有右肩挫傷併擦傷之傷害，並以「如不簽立
    要給你斷手斷腳」等語脅迫丙○○，以上揭強暴、脅迫之方
    法，至使丙○○不能抗拒，而於上揭本票6 紙上背書，嗣因
    丙○○背書之上揭本票6 紙未扣案，致無法認定丁○○簽發
    之上揭6 紙本票上確載有發票日等票據應記載事項，而屬已
    發票完成即記載完成之有效票據，甲○○因而未能取得財產
    上不法利益而未遂。甲○○於取得上揭本票6 紙及借據後，
    始將丁○○、丙○○2 人之手銬解開，由乙○○、綽號「阿
    佳」男子駕車將丁○○、丙○○載至苗栗縣公館鄉○○道放
    下車，並稱會叫計程車來載，當場交予丁○○120 元，丁○○、丙○○2 人即自行搭乘計程車至苗栗市大千綜合醫院就
    醫，並報警處理。嗣95年6 月12日14時5 分許，為警持搜索
    票至甲○○位於苗栗市○○里○○鄰○○路391 之8 號2 樓之
    住處搜索，而扣得甲○○所有供渠等犯上揭剝奪他人行動自
    由罪及攜帶兇器強盜得利未遂罪用之手銬1 副，及與本件上
    揭犯行無涉之空白本票5 本，並在甲○○所有車牌號碼1895
    -KY 號自用小客車內，扣得甲○○所有供渠等犯剝奪他人行
    動自由犯行之開山刀1 支，始查悉上情。
三、案經苗栗縣警察局苗栗分局報請臺灣苗栗地方法檢察署檢察
    官偵查起訴。
    理  由
壹、程序方面
一、按被告以外之人於偵查中向檢察官所為陳述，除顯有不可信
    之情況者外，得為證據，同法第159條之1第2項定有明文。
    偵查中對被告以外之人（包括證人、鑑定人、告訴人、被害
    人及共同被告等）所為之偵查筆錄，或被告以外之人向檢察
    官所提之書面陳述，性質上均屬傳聞證據。惟現階段刑事訴
    訟法規定檢察官代表國家偵查犯罪、實施公訴，依法其有訊
    問被告、證人及鑑定人之權，證人、鑑定人且須具結，而實
    務運作時，檢察官偵查中向被告以外之人所取得之陳述，原
    則上均能遵守法律規定，不致違法取供，其可信度極高，職
    是，被告以外之人前於偵查中已具結而為證述，除反對該項
    供述得具有證據能力之一方，已釋明「顯有不可信之情況」
    之理由外，不宜以該證人未能於審判中接受他造之反對詰問
    為由，即遽指該證人於偵查中之陳述不具證據能力。且所謂
    不可信之情況，法院應審酌被告以外之人於陳述時之外在環
    境及情況，例如：陳述時之心理狀況、有無受到外力干擾等
    ，以為判斷之依據。本件證人戊○○、陳姵菁、葉金子、陳
    清雲於檢察官訊問時（參見臺灣苗栗地方法院檢察署96年度
    偵字第1584號偵查卷第210 頁至第232 頁），及證人即共同
    被告兼告訴人丁○○、共同被告乙○○於檢察官訊問時（參
    見上揭偵查卷第215 頁至第217 頁、第218 頁、第222 頁、
    第228 頁）均係以證人之身分陳述，均經告以具結義務及偽
    證處罰後，於命證人朗讀結文後具結，其係於負擔偽證罪之
    處罰心理下證述，並以具結擔保其供述之真實性，又無受其
    他不當外力干擾之情形，其未曾提及檢察官在偵查時有不法
    取供之情形，依上揭說明，其於偵查中之證言，自具有證據
    能力，依刑事訴訟法第159 條之1 第2 項之規定，得為證據
    。
二、次按被告以外之人（包括證人、鑑定人、告訴人、被害人及
    共同被告等）於審判外之陳述雖不符刑事訴訟法第159 條之
    1 至之4 等4 條之規定，而經當事人於審判程序同意作為證
    據，法院審酌該言詞陳述或書面陳述作成時之情況，認為適
    當者，亦得為證據，同法第159 條之5 第1 項定有明文。立
    法意旨在於傳聞證據未經當事人之反對詰問予以核實，原則
    上先予排除。惟若當事人已放棄反對詰問權，於審判程序中
    表明同意該等傳聞證據可作為證據，基於尊重當事人對傳聞
    證據之處分權，及證據資料愈豐富，愈有助於真實發見之理
    念，且強化言詞辯論主義，使訴訟程序得以順暢進行，上開
    傳聞證據亦均具有證據能力。查本件證人即共同被告乙○○
    、共同被告兼告訴人丁○○、告訴人丙○○、證人戊○○、
    葉金子、譚玉枝、陳清雲等人於警詢時（參見上揭偵查卷宗
    第22頁至第29頁、第31頁至第36頁、第42頁至第50頁、第53
    頁至第58頁、第59頁至65頁、第66頁至第68頁、第69頁、第
    70頁）亦屬被告以外之人於審判外之陳述，其性質雖屬傳聞
    證據，惟均經公訴人引為證據方法，而被告及其辯護人於本
    院審判期日時，對於公訴人起訴時所舉之前開證據方法均表
    示無意見（參見本院96年9 月27日審判筆錄第3 頁），應視
    為同意作為證據。且本院審酌筆錄之記載及卷內之證據，並
    無不能自由陳述或其他非法、不當取證等情形，依刑事訴訟
    法第159 條之5 第1 項之規定，自得為證據。
貳、實體部分：
一、訊據被告甲○○對於剝奪他人行動自由及傷害之事實，業據
    其於警詢時、偵查中及本院審理中坦承不諱（參見上開偵查
    卷第10頁至第18頁、第220 頁至第222 頁、本院96年7 月23
    日準備程序筆錄第2 頁、96年9 月3 日準備程序筆錄第2 頁
    、本院96年9 月27日審判筆錄第5 頁），核與證人即共同被
    告乙○○、共同被告兼告訴人丁○○、告訴人丙○○、證人
    戊○○、葉金子、譚玉枝、陳清雲於警詢時（參見上揭偵查
    卷宗第22頁至第29頁、第31頁至第36頁、第42頁至第50頁、
    第53頁至第58頁、第59頁至65頁、第66頁至第68頁、第69頁
    、第70頁），證人戊○○、陳姵菁、葉金子、陳清雲於偵查
    中（參見上開偵查卷第210 頁至第232 頁），及證人即共同
    被告兼告訴人丁○○、共同被告乙○○於偵查中及本院審理
    中證述相符（參見上揭偵查卷第215 頁至第217 頁、第218
    頁、第222 頁、第228 頁，本院96年8 月13日準備程序筆錄
    第2 頁），復有大千綜合醫院95年6 月6 日NO.000000000乙
    種診斷證明書、同日NO.000000000乙種診斷證明書各1 份（
    參見上開偵查卷第99頁、第100 頁）、照片6 幀等附卷可稽
    ，及被告甲○○所有供其與被告丁○○、綽號「阿佳」男子
    共犯本件剝奪他人行動自由罪及傷害罪使用之工具開山刀1
    支及手銬1 副扣案可資佐證，是被告甲○○上揭自白確與事
    實相符。從而，本件事證明確，被告甲○○上揭剝奪他人行
    動自由及傷害犯行，均堪認定，應予依法論科。
二、訊據被告甲○○於本院審理中對於上揭時、地，以上揭強暴
    、脅迫方法，強令告訴人丙○○在告訴人涂榮杉簽發未扣案
    面額20萬元之本票6 紙背面背書之事實固坦承不諱（參見本
    院96年9 月3 日準備程序筆錄第4 頁、96年9 月27日審判筆
    錄第5 頁），惟矢口否認有何攜帶兇器強盜得利犯行，辯稱
    ：伊叫告訴人丙○○背書，係因告訴人丁○○與丙○○朋友
    ，要丙○○牽制丁○○不要讓他跑掉，伊當時沒有強盜行為
    云云。惟查：被告甲○○於告訴人丁○○簽發上揭本票6 紙
    時，明知告訴人丙○○並未積欠其本人或戊○○任何債務，
    竟要求告訴人丙○○在上揭本票背面背書，告訴人丙○○不
    從，被告甲○○即持其所有未扣案之鐵條1 支毆打丙○○，
    使丙○○受有右肩挫傷併擦傷之傷害，並以「如不簽立要給
    你斷手斷腳」等語脅迫丙○○，至使告訴人丙○○不能抗拒
    ，而在上揭未扣案之本票6 紙上背書等情，業據證人即共同
    被告乙○○、共同被告兼告訴人丁○○、告訴人丙○○、證
    人戊○○、葉金子、譚玉枝、陳清雲於警詢時（參見上揭偵
    查卷宗第22頁至第29頁、第31頁至第36頁、第42頁至第50頁
    、第53頁至第58頁、第59頁至65頁、第66頁至第68頁、第69
    頁、第70頁），證人戊○○、陳姵菁、葉金子、陳清雲於偵
    查中（參見上開偵查卷第210 頁至第232 頁），及證人即共
    同被告兼告訴人丁○○、共同被告乙○○於偵查中及本院審
    理中證述甚詳（參見上揭偵查卷第215 頁至第217 頁、第21
    8 頁、第222 頁、第228 頁，本院96年8 月13日準備程序筆
    錄第2 頁），核與被告甲○○於本院審理中供述相符（參見
    本院96年9 月3 日準備程序筆錄第4 頁、96年9 月27日審判
    筆錄第5 頁），復有大千綜合醫院95年6 月6 日NO.0000000
    00乙種診斷證明書、同日NO.000000000乙種診斷證明書各1
    份（參見上開偵查卷第99頁、第100 頁）、照片6 幀等附卷
    可稽。次按「至於行為人施以強暴、脅迫、藥劑、催眠術或
    他法，致使被害人不能抗拒，取得法律上無適法權源之財產
    上利益，如迫令被害人無端承認對行為人有債務存在而出具
    「借據」之情形者，因行為人之不法利得並非該有形物體之
    「借據」本身，乃係「借據」上所表彰之「權利」之不法利
    益。」（參照最高法院82年度台上字第866 號判決意旨），
    查本件被告甲○○既明知告訴人丙○○並未積欠其本人或戊○○任何債務，竟持未扣案之兇器鐵條1 支，以上揭強暴、
    脅迫方法，至使告訴人丙○○不能抗拒，而強令其在上揭本
    票6 紙上背書，其目的既係為對告訴人丙○○取得票據上債
    權，其效果顯與上揭最高法院判決意旨所稱：「迫令被害人
    承認對行為人有債務存在而出具【借據】」之情形無異，縱
    然本件因告訴人丙○○背書之上揭本票6 紙未扣案，致無法
    認定告訴人丁○○所簽發之上揭6 紙本票上確載有發票日等
    票據應記載事項，而屬已發票完成即記載完成之有效票據，
    被告甲○○因而未能取得財產上之不法利益，惟其行為，仍
    構成刑法第330 條第2 項之攜帶兇器強盜得利未遂罪（理由
    容後補述）。被告甲○○上揭辯解及辯護意旨認：上揭本票
    6 紙，係由告訴人丁○○簽發後交給被告甲○○，再由被告
    甲○○交予告訴人丙○○背書後，再交還被告甲○○收執為
    由，認上揭本票6 紙背書不連續，執票人即被告甲○○依據
    票據法第37條第1 項前段之規定，既不能對於告訴人丙○○
    行使票據上追索權，被告甲○○亦不能取得票據法上之財產
    利益，而不構成攜帶兇器強盜得利罪云云，揆諸上揭說明，
    均不足採信。從而，本件事證明確，被告甲○○上揭攜帶兇
    器強盜得利未遂犯行，應堪認定，應予依法論科。
三、新舊法比較適用部分：
    查被告甲○○行為後，前於94年2 月2 日修正公布之刑法修
    正條文業於95年7 月1 日施行。按行為後法律有變更者，適
    用行為時之法律，但行為後之法律有利於行為人者，適用最
    有利於行為人之法律，現行刑法第2 條第1 項定有明文。此
    條規定乃與刑法第1 條罪刑法定主義契合，而貫徹法律禁止
    溯及既往原則，係規範行為後法律變更所生新舊法律比較適
    用之準據法，是刑法第2 條本身雖經修正，但刑法第2 條既
    屬適用法律之準據法，本身尚無比較新舊法之問題，應一律
    適用裁判時之現行刑法第2 條規定以決定適用之刑罰法律，
    先予敘明。又以本次刑法修正之比較新舊法，應就罪刑有關
    之共犯、未遂犯、想像競合犯、牽連犯、連續犯、結合犯，
    以及累犯加重、自首減輕暨其他法定加減原因（如身分加減
    ）與加減例等一切情形，綜其全部罪刑之結果而為比較，最
    高法院95年5 月23日著有95年度第8 次刑庭會議決議可資參
    照。經查：
（一）刑法第33條第5 款罰金部分：
　    被告甲○○行為後，修正後刑法第33條第5 款規定「罰金
      ：新臺幣1 千元以上，以百元計算之」，與修正前刑法第
      33 條 第5 款規定「罰金：（銀元）1 元以上」不同。比
      較新舊法結果，以修正前即行為時法較有利於被告，故依
      刑法第2 條第1 項前段規定，本件關於刑法第302 條第1
      項剝奪他人行動自由罪、第277 條第1 項傷害罪之最低法
      定科罰金刑部分，自應適用行為時之法律即修正前刑法第
      33條第5 款規定決定其罰金部分之法定刑。
（二）刑法第28條共同正犯部分：
    　刑法第28條原規定：「二人以上共同實施犯罪之行為者，
      皆為正犯。」，後修正為：「二人以上共同實行犯罪之行
      為者，皆為正犯。」，揆諸本條之修正理由係為釐清陰謀
      共同正犯、預備共同正犯、共謀共同正犯是否合乎本條規
      定之正犯要件，亦即修正後之共同正犯，限縮在「實行」
      概念下之共同參與行為，始成立共同正犯而已。本件被告
      甲○○及共同被告乙○○所涉犯剝奪他人行動自由及傷害
      罪，均既屬親自參與實行犯罪行為之正犯，是無論修正前
      後之法律規定，對於被告甲○○之刑度及處罰，並無有利
      或不利之情形，自不生新舊法比較之問題，應逕依修正後
      刑法第28條規定，論以共同正犯。
（三）刑法第26條前段未遂犯部分：
    　被告甲○○攜帶兇器強盜得利未遂行為，不論依修正前刑
      法第26條前段，或修正後刑法第25條第2 項之規定，均得
      按既遂犯之刑減輕之，對被告而言並無有利或不利之情形
      ，自不生新舊法比較之問題，應適用修正後刑法第25條第
      2項之規定，按既遂犯之刑減輕其刑。
（四）刑法第55條牽連犯部分：
      被告甲○○行為後，刑法刪除第55條關於牽連犯之規定。
      本件被告甲○○所犯上開剝奪他人行動自由罪、傷害罪及
      攜帶兇器強盜得利未遂罪3 罪間，具有方法、目的之牽連
      犯關係，依修正前即行為時之規定，應從一重之加重強盜
      得利未遂罪處斷；依修正後之刑法既已刪除牽連犯之規定
      ，則所犯上述各罪應依數罪併罰之規定分論併罰。比較新
      舊法之規定，修正後之規定並非較有利於被告，依刑法第
      2 條第1 項前段之規定，應適用行為時之法律，即適用修
      正前刑法第55條後段牽連犯之規定。
（五）刑法第55條想像競合犯部分：
　　　修正前刑法第55條規定「一行為而觸犯數罪名，從一重處
　　　斷」，此即學理上所稱之「想像競合犯」，雖經修正為「
　　　一行為而觸犯數罪名者，從一重處斷。但不得科以較輕罪
　　　名所定最最輕本刑以下之刑」，惟此最低度刑科刑之限制
　　　核屬法理之明文化，並非修正後刑法第2 條第1 項所稱之
　　　「法律變更」，故毋須依該條項規定為新、舊法之比較，
　　　應適用現行、有效之裁判時法。
（六）刑法第56條連續犯部分：
      被告甲○○於上揭犯罪行為後，刑法第56條連續犯之規定
      ，業已刪除，則被告於新法修正施行前之2 次傷害犯行，
      因新法業已為前開刪除連續犯之修正，雖此一刪除並非犯
      罪構成要件之變更，但顯已影響行為人刑罰之法律效果，
      自屬法律有變更，依新法第2 條第1 項前段規定，比較新
      、舊法之結果，仍應適用被告行為時之法律即舊法論以連
      續犯，較有利於被告。
（七）刑法第47條部分：
　　　本件被告甲○○前因違反槍砲彈藥刀械管制條例案件，經
　　　本院於90年11月22日判處有期徒刑1 年，併科罰金10萬元
  　　，罰金如易服勞役，以9 百元折算1 日，嗣經先後上訴臺
      灣高等法院臺中分院、最高法院，分別經臺灣高等法院臺
      中分院及最高法院駁回上訴，並於91年7 月11日確定，甫
      於93年1 月22日假釋期滿未經撤銷視為執行完畢，有臺灣
      高等法院前案紀錄表1 紙附卷可稽，茲於5 年以內再故意
      犯本件有期徒刑以上之罪，不論依修正前之刑法第47條，
      或修正後之刑法第47條第1 項之規定，均構成累犯，對被
      告而言並無有利或不利之情形，自不生新舊法比較之問題
      ，應逕依修正後之刑法第47條第1 項之規定，論以累犯，
　    並加重其刑。
（八）經本院綜合前述比較結果，認應以適用修正前刑法第33條
      第5 款關於罰金部分法定刑、第55條後段牽連犯、第56條
      連續犯等相關規定較有利於被告，依修正後刑法第2 條第
      1 項前段之規定，自應適用被告行為時之修正前刑法相關
      規定予以論處。
四、核被告甲○○所為，係犯刑法第302 條第1 項之剝奪他人行
    動自由罪、第277 條第1 項之傷害罪、第330 條第2 項、第
    1 項之攜帶兇器強盜得利未遂罪。公訴意旨認被告甲○○以
    上揭強暴、脅迫方法，至使告訴人丙○○不能抗拒，而強令
    其在上揭本票6 紙上背書之行為，係犯刑法第330 條第1 項
    之攜帶兇器強盜得利罪，固非無見；惟查，告訴人丁○○於
    上揭時、地簽發面額20萬元本票6 紙予被告甲○○乙節，固
    據證人即告訴人丁○○證述甚詳，且與被告甲○○於偵、審
    中供述相符，但依票據法第144 條準用同法第24條第1 項規
    定支票應記載金額、發票日等事項；另依同法第11條第1 項
    前段規定欠缺票據法規定票據應記載事項之一者，其票據無
    效。查如上所述，本件告訴人丁○○所簽發由告訴人丙○○
    背書之上揭本票6 紙並未扣案，致本院無法查明告訴人丁○○所簽發之上揭6 紙本票上確實載有發票日等票據法第24條
    第1 項所規定票據應記載事項，而屬已發票完成即記載完成
    之有效票據，就此部分公訴人亦未能舉證證明之，本於刑事
    訴訟法「罪疑唯輕」精神，本件自難以被告甲○○及證人即
    告訴人丁○○之供述，遽認告訴人丙○○背書之上揭本票6
    紙確屬已發票完成即記載完成之有效票據，而作不利於被告
    甲○○之認定，是本件僅能認定被告甲○○係已著手於攜帶
    兇器以上揭強暴、脅迫方法，強令告訴人丙○○在本票6 紙
    上背書行為之實施，嗣因告訴人丙○○背書之上揭本票6 紙
    未扣案，致無法認定丁○○簽發之上揭6 紙本票上確屬載有
    發票日等票據應記載事項，而屬已發票完成即記載完成之有
    效票據，被告甲○○因而未能取得財產上不法利益，而成立
    刑法第330 條第2 項、第1 項之攜帶兇器強盜得利未遂罪。
    是以，公訴意旨認被告甲○○係犯刑法第330 條第1 項之攜
    帶兇器強盜得利罪嫌云云，參諸上揭說明，容有誤會，然因
    上揭行為事實與起訴之基本社會事實仍屬相同，爰依法變更
    起訴法條。又按刑法第302 條第1 項、第304 條第1 項及第
    305 條之罪所保護之法益均為人之行動自由，罪質相同，而
    第302 條第1 項之法定刑較其他2 罪為重，且處罰之範圍包
    括私行拘禁及其他非法方法剝奪人之行動自由，所謂非法方
    法包括強暴、脅迫、恐嚇等情事在內（參照最高法院82年度
    台上字第1670號判決意旨）；又刑法第302 條之妨害自由罪
    ，係妨害他人自由之概括規定，如以使人行無義務之事，或
    妨害人行使權利為目的，而其強暴脅迫復已達於剝奪人行動
    自由之程度，即只成立本罪，不應再依同法第304 條論處，
    誠以此項使人行無義務之事，或妨害人行使權利之低度行為
    ，應為剝奪人行動自由之高度行為所吸收，不能以其目的係
    在使人行無義務之事，或妨害人行使權利，認為係觸犯刑法
    第302 條第1 項及第304 條第1 項之2 罪名，依同法第55條
    從一重處斷，最高法院80年度台上字第3557號著有判決可資
    參照。查本件被告甲○○因接受戊○○之委託向告訴人丁○○討債，於剝奪告訴人丁○○行動自由中，強令訴人丁○○
    簽發本票犯行，固成立刑法第304 條第1 項強制罪，惟揆諸
    上揭說明，該罪為刑法第302 條第1 項剝奪人行動自由罪部
    分所吸收，不另論罪，附此敘明。被告甲○○與共同被告乙○○及綽號「阿佳」男子就上開剝奪他人行動自由罪、傷害
    罪間，有犯意聯絡及行為分擔，均為共同正犯。又被告甲○○以一行為同時剝奪告訴人丁○○、丙○○2 人行動自由罪
    ，係屬一行為觸犯數罪名之同種想像競合犯，應依刑法第55
    條規定從一重依刑法第302 條第1 項剝奪他人行動自由罪處
    斷。另被告甲○○先後2 次傷害犯行，時間緊接，所犯係構
    成要件相同之罪名，顯係基於概括犯意為之，應依修正前刑
    法第56條連續犯之規定論以一罪。另被告甲○○所犯上揭連
    續傷害罪及攜帶兇器強盜得利未遂罪3 罪，既均係在被告甲○○剝奪告訴人丁○○、丙○○行動自由過程中遂行，故上
    述2 罪各與被告甲○○所犯上揭剝奪他人行動自由罪存有方
    法、目的之牽連關係，應依修正前刑法第55條後段牽連犯之
    規定，從一重依刑法第330 條第2 項、第1 項之攜帶兇器強
    盜得利未遂罪處斷。公訴意旨認被告甲○○所犯上揭3 罪，
    犯意各別，罪名有異，應予分論併罰云云，容有誤會，附此
    敘明。被告甲○○前因違反槍砲彈藥刀械管制條例案件，經
    本院於90年11月22日判處有期徒刑1 年，併科罰金10萬元，
    罰金如易服勞役，以9 百元折算1 日，嗣經先後上訴臺灣高
    等法院臺中分院、最高法院，分別經臺灣高等法院臺中分院
    及最高法院駁回上訴，並於91年7 月11日確定，甫於93年1
    月22日假釋期滿未經撤銷視為執行完畢，有臺灣高等法院前
    案紀錄表1 紙附卷可參，其於有期徒刑執行完畢後，5 年內
    故意再犯本件有期徒刑以上之罪，為累犯，應依刑法第47條
    第1 項加重其刑。又被告甲○○雖已著手於攜帶兇器強盜得
    利行為之實施，因未取得財產上之利益而未遂，為未遂犯，
    應依刑法第25條第2 項之規定減輕其刑，並先加重後減輕之
    。爰審酌甲○○前有因違反槍砲彈藥刀械管制條例、妨害自
    由等犯罪前科，有臺灣高等法院前案紀錄表1 紙附卷可稽，
    顯見其素行不佳，且尚值年輕力盛時期，不思上進，為圖不
    勞而獲竟以暴力討債；另參以被告甲○○為圖替人討債，除
    以強暴、脅迫方法強令債務人即告訴人丁○○簽發面額20萬
    元之本票6 紙及借據1 張外，竟以相同手法，強令並非債務
    人之告訴人丙○○在上揭本票6 紙上背書，以圖得財產上之
    不法利益，其行徑日後除對告訴人丁○○、丙○○於可能造
    成財產上損害外，對告訴人2 所造成之精神壓抑及心理恐懼
    ，更非短日可以平復，被告甲○○行徑影響社會治安甚鉅，
    原應從重量刑，惟審酌其犯後在本院審理中對檢察官起訴之
    事實並不爭執，僅否認涉犯攜帶兇器強盜得利罪名，顯見其
    犯後態度尚非不佳，及檢察官就被告剝奪他人行動自由罪具
    體求刑有期徒刑10月、傷害罪具體求刑有期徒刑2 月及攜帶
    兇器強盜得利罪具體求刑有期徒刑7 年4 月等一切情狀，量
    處如主文所示之刑，以示儆懲。末查，扣案之開山刀1 支、
    手銬1 副，均係被告甲○○所有，且係供其犯攜帶兇器強盜
    得利未遂罪所用之物，及與綽號「阿佳」男子共犯剝奪他人
    行動自由罪所用之物，業據被告供明在卷（參見本院96年9
    月3 日準備程序筆錄第4 頁），均應依刑法第38條第1 項第
    2 款之規定，予以宣告沒收。至被告甲○○所有持供犯本件
    剝奪他人行動自由罪使用之番刀1 支及供犯攜帶兇器強盜得
    利罪使用之鐵條1 支，因均未扣案，為免將來執行沒收之困
    難，爰不予宣告沒收。另被告甲○○在案外人戊○○住處持
    供犯傷害告訴人丁○○用之椅子1 張，因係戊○○所有，並
    非被告甲○○所有，核與刑法規定沒收之要件不符，亦不予
    宣告沒收。至扣案之空白本票5 本，係在被告甲○○所有之
    車號1895-K Y號自用小客車內查獲，核與本件被告甲○○所
    犯上揭犯行無涉，爰不予宣告沒收，併此敘明。
據上論斷，應依刑事訴訟法第299 條第1 項前段、第300 條，刑
法第2 條第1 項前段、第28條、第277 條第1 項、第302 條第1
項、第330 條第1 項、第2 項、第321 條第1 項第3 款、第25條
第2 項、第47條第1 項、第55條、第38條第1 項第2 款，修正前
刑法第55條後段、第56條，刑法施行法第1 條之1 ，判決如主文
。
本案經檢察官黃俊鳴到庭執行職務。
中　　華　　民　　國　　96　　年　　10　　月　　11　　日
                  刑事第二庭審判長法  官  楊  清  益
                                  法　官  魏  宏  安
　　　　    　　　　　　　      　法　官  吳　炳　桂
以上正本證明與原本無異。
如不服本判決，應於判決送達後10日內向本院提出上訴狀（應抄
附繕本），其未敘述上訴理由者，應於上訴期間屆滿後20日內補
提理由書狀於本院，上訴於臺灣高等法院臺中分院。告訴人或被
害人如對於本判決不服者，應具備理由請求檢察官上訴，其上訴
期間之計算係以檢察官收受判決正本之日期為準。
                                  書記官  蘇  文  熙
中　　華　　民　　國　　96　　年　　10　　月　　17　　日
附錄本案論罪科刑之法條全文：
刑法第302 條第1 項（剝奪他人行動自由罪）：
私行拘禁或以其他非法方法，剝奪人之行動自由者，處5 年以下
有期徒刑、拘役或3 百元以下罰金。
刑法第277 條第1 項（普通傷害罪）：
傷害人之身體或健康者，處3 年以下有期徒刑、拘役或1 千元以
下罰金。
刑法第330條（攜帶兇器強盜得利罪）：
犯強盜罪而有第321 條第1 項各款情形之1 者，處7 年以上有期
徒刑。
前項之未遂犯罰之。
